【裁判字號】    92,台上,500
【裁判日期】    920129
【裁判案由】    貪污
【裁判全文】
最高法院刑事判決                                九十二年度台上字第五○○號
    上   訴   人  台灣高等法院高雄分院檢察署檢察官
    上訴人即被告  乙○○
    選 任辯護 人  王伊忱律師
                  陳景裕律師
    被        告  甲○○
右上訴人等因被告等貪污案件，不服台灣高等法院高雄分院中華民國九十一年七月四
日第二審更審判決（九十年度重上更(四)字第三五號，起訴案號：台灣高雄地方法院檢
察署八十四年度偵字第五二九四、一三八九一號），提起上訴，本院判決如左：
    主  文
原判決撤銷，發回台灣高等法院高雄分院。
    理  由
本件原判決認定上訴人即被告乙○○係高雄縣政府建設局建管課技士，負責新建建築
物之驗收及核發使用執照等業務，為依據法令從事公務之人員。明知被告甲○○所經
營之佶霖建設有限公司（下稱佶霖公司）在高雄縣鳥松鄉○○段第二九七等地號土地
上建造十戶店舖住宅，有違章建築之情形，其申請使用執照所提供之建築物竣工照片
係經變造，建築物現況與設計圖樣不符，仍基於圖利佶霖公司不法利益之犯意，未命
補正，於民國八十三年十一月二十八日，在其職務上所掌之使用執照審查表「竣工建
築物與設計圖樣是否相符」欄填載「符合」，並於使用執照申請書上審查欄蓋記「審
查結果合格擬請准予發照」等不實之事項，呈由不知情之郭宗伯複核，再由不知情之
課長職務代理人盧坤木決行，核發使用執照，足以生損害於高雄縣政府對於建築物使
用執照核發之正確性，並圖利佶霖公司免拆除違建之費用新台幣十三萬元之不法利益
等情。因而撤銷第一審關於乙○○部分之判決，改判論處乙○○依據法令從事公務之
人員，對於主管之事務，直接圖利罪刑。並以公訴意旨所稱甲○○提供變造之不實竣
工照片申請使用執照，涉有刑法第二百十四條使公務員登載不實罪嫌部分，不能證明
其犯罪；爰維持第一審關於諭知甲○○無罪部分之判決，駁回檢察官在第二審此部分
之上訴。固非無見。
惟查犯罪乃侵害法益之行為，犯罪事實自屬侵害性之社會事實，亦即刑罰法律加以定
型化之構成要件事實；故起訴事實是否同一，應視檢察官請求確定具有侵害性之基本
社會事實是否同一而定，並以犯罪構成要件有無共通性為判斷之標準。本件起訴書記
載乙○○明知佶霖公司建造之店舖住宅未預留法定空地，且甲○○申請使用執照所提
供之照片係經變造，乃未至現場實地勘驗，即於使用執照審查表內為不實之登載，利
用課長王麗香公出時，呈報不知情之郭宗伯、盧坤木複核後，發給使用執照等情。其
證據並所犯法條欄一(二)復敘明：「……是其（甲○○）以不實之照片送交知情之被告
乙○○，並由乙○○登載於職務上所掌之公文書，故被告乙○○與甲○○二人偽造文
書之犯意已甚明顯」，因認「甲○○『明知』其建物在未經改善之際，竟仍以不實之
照片提供『知情』之乙○○，以利其核照，其所為係犯刑法第二百十四條罪嫌。」是
關於甲○○部分，起訴書雖援引刑法第二百十四條提起公訴，但既已指明甲○○提供
不實之竣工照片，由知情之陳文信於使用執照申請書內為不實之登載，據以核發使用
執照，均有偽造文書之犯意等情。則其就公務員登載不實公文書罪部分，與乙○○同
具有登載不實公文書之犯意，侵害相同之法益；且一方提供不實之照片，再由另一方
批核加工，相互利用，其侵害性之基本社會事實，似無差異，並有罪質上之共通性。
檢察官以甲○○亦為刑法第二百十三條公務員登載不實公文書罪之共同正犯，而屬起
訴之犯罪事實，提起第二審上訴，是否全無可採？自有再事斟酌之餘地。再，甲○○
於八十三年九月二十六日申請使用執照，因建築物現況與設計圖樣不符，而遭退件；
又於同年十月二十七日提出申請，乙○○擬予核發，但因建管課課長王麗香接獲電話
檢舉，赴現場勘查，發現上開建築物前、後法定空地違建已蓋至第一樓高，後面二樓
鋼筋已綁妥準備加蓋在法定空地上，原二樓後面未設計門、窗，卻已留出門、窗並裝
上門框等違建情事，遂告知乙○○不得發照。其第三次申請時，違章情形仍未改善，
建築物現況與設計圖樣不符，且竣工照片係經變造，為原判決認定之事實。而乙○○
於法務部調查局高雄縣調查站供稱：「因為人情關說，所以審查不實」、「因為王麗
香對本案一直就不予核准發照，而建商及吳南洋就利用王課長出差，去找職務代理人
盧坤木代發使用執照」等語（見調查卷第六頁背面、第七頁）。倘若不虛，則甲○○
以變造之照片，利用建管課課長王麗香公出之機會，提出申請，藉由縣議員向乙○○
關說而為不實之登載，核發使用執照，其與乙○○間似難謂無犯意聯絡及行為分擔。
本院歷次發回時，已迭予指明，乃原判決對此卷存之明顯證據資料，未置一詞斟酌論
列，仍照抄錄更(二)審及更(三)審之判決，謂「卷查本件證據資料，根本亦無被告甲○○
與同案被告乙○○有意思聯絡或行為分擔之積極證據足以證明」、「被告（甲○○）
會請出縣議員關說，正足以證明被告甲○○未與乙○○有何共同圖利之謀議行為」等
語，其違誤情形依然存在，尤屬可議。檢察官及乙○○上訴意旨分別指摘原判決違背
法令，尚非全無理由，應認仍有撤銷發回更審之原因。
據上論結，應依刑事訴訟法第三百九十七條、第四百零一條，判決如主文。
中      華      民      國    九十二    年      一      月    二十九    日
                              最高法院刑事第四庭
                                  審判長法官  紀  俊  乾
                                        法官  黃  正  興
                                        法官  劉  介  民
                                        法官  陳  東  誥
                                        法官  陳  世  雄
      右正本證明與原本無異
                                              書  記  官
中      華      民      國    九十二    年      二      月      七      日


司法院資訊處製作；財團法人民間司法改革基金會備份。
